臺灣高等法院民事判決　　　　　　　　　100年度上字第247號
　　上　訴　人　莊榮興
　　訴訟代理人　張晴玲律師
　　被上訴人　　金億昌鋼業股份有限公司
　　法定代理人　魏金德
　　訴訟代理人　洪大明律師
上列當事人間請求土地所有權移轉登記事件，上訴人對中華民國
100年1月7日臺灣新竹地方法院99年度訴字第337號第一審判決提
起上訴，本院於100年10月25日言詞辯論終結，判決如下：
    主      文
上訴駁回。
第二審訴訟費用由上訴人負擔。
    事實及理由
一、被上訴人起訴主張：新竹縣竹北市○○○段第79、79-1、81
    -1地號等三筆土地（下稱系爭土地）原為農地，為被上訴人
    於民國68年間借用當時具有自耕農身分之上訴人名義所購買
    ，兩造因而締結借名登記契約（下稱系爭借名登記契約），
    並以上訴人為義務人、被上訴人為債務人，將上開79、79-1
    地號土地設定新臺幣（下同）2,000萬元（73年11月間追加
    變更為3,500萬元）之最高限額抵押權予金融機構以擔保借
    款債務。嗣上開土地於73年12月27日因劃歸都市計劃公共設
    施保留地而辦理分割，其中79地號土地分割增加79-2地號土
    地，79-1地號土地分割增加79-3地號土地，81-1地號土地分
    割增加81-10地號土地。上訴人並於77年4月間將分割後之79
    、79-1地號土地所有權移轉登記予被上訴人。另79-2、79-3
    地號及81-1地號土地（下稱系爭三筆土地）則仍繼續登記為
    上訴人所有，惟至95年為止，均由被上訴人繳納地價稅並保
    管土地所有權狀。嗣於95年6月間，新竹縣政府辦理系爭三
    筆土地之徵收，而上訴人復以該等土地登記所有人自居，領
    得新竹縣竹北市○○段431地號之抵價地（下稱系爭抵價地
    ）。然系爭三筆土地之真正所有人既為被上訴人，則該等土
    地因徵收所獲配發之系爭抵價地，亦應歸被上訴人所有。爰
    以起訴狀繕本之送達，為終止系爭借名登記契約之意思表示
    ，並依系爭契約終止後之法律關係及民法第541條規定，依
    據選擇合併之法律關係，求為判命上訴人應將新竹縣竹北市
    ○○段431地號、面積223.7平方公尺、權利範圍全部之土地
    所有權移轉登記予被上訴人等語（惟原審為被上訴人勝訴之
    判決，上訴人據此提起上訴）。並答辯聲明：上訴駁回。
二、上訴人則以：兩造間並未締結任何借名契約。分割前之79、
    79-1、81-1地號土地為兩造及家族合資共同購買。系爭土地
    之所有權狀係由上訴人叔父即訴外人莊鑄榮所保管，並非由
    被上訴人所保管，且直到90年代才由上訴人向莊鑄榮取回並
    繳交給縣政府，而領得系爭抵價地。又系爭土地之地價稅，
    迄95年止固均由被上訴人所繳納，惟兩造於77年以後即未有
    任何聯絡，且被上訴人亦未將上開土地之稅單寄予上訴人，
    故上訴人一直未繳交該等土地地價稅。且被上訴人從未主張
    向調解委員會申請調解，要求上訴人將系爭土地移轉登記予
    被上訴人，亦未主張系爭土地係借名登記為上訴人所有，遑
    論為借名契約之終止，益證莊鑄榮之證詞容有可疑等語，資
    為抗辯。惟原審為上訴人敗訴之判決。並上訴聲明：(一)原判
    決廢棄。(二)被上訴人在第一審之訴駁回。
三、兩造不爭執之事實：
  (一)新竹縣竹北市○○○段79、79-1、81-1地號三筆土地原為農
    地，經被上訴人於68年間向訴外人陳紹深買受，因上訴人具
    有自耕農身分而登記為上訴人所有。嗣被上訴人向交通銀行
    借款，並以上開79、79-1地號土地設定最高限額2,000萬元
    抵押權（73年11月間追加變更為3,500萬元），以上訴人為
    義務人、被上訴人為債務人。
  (二)73年12月間，前開79、79-1、81-1地號土地均辦理分割，其
    中79地號分割增加79-2地號，79-1地號分割增加79-3地號，
    81-1地號分割增加81-10地號。嗣於77年4月間上訴人將79、
    79-1地號土地移轉予被上訴人，上開79-2、79-3、81-1地號
    土地，則仍繼續登記為上訴人所有。且上開79-2、79-3、81
    -1地號三筆土地之地價稅，由被上訴人繳納至95年止。該三
    筆土地迄至95年間被徵收前，其所有權狀均由上訴人之叔父
    莊鑄榮（曾擔任被上訴人公司之總經理）持有保管。
  (三)嗣於95年6月間，因新竹縣政府辦理上開安溪寮段土地徵收
    （包括79-2、79-3、81-1地號土地），而公告禁止分割合併
    、移轉、設定他項權利等。被上訴人於95年10月間委請律師
    以新竹英明街郵局第1448號存證信函通知上訴人，上開三筆
    土地之實際所有權人為被上訴人，上訴人並已收受上開存證
    信函。98年12月22日新竹縣政府辦理徵收事宜完畢後，上訴
    人以登記土地所有人之身分，領回抵價地即系爭新竹縣竹北
    市○○段431地號土地，且新竹縣政府發給該地所有權狀予
    上訴人，現由上訴人持有中。
四、兩造爭執要點為：(一)兩造就新竹縣竹北市○○○段第79、79
    -1、81-1地號土地及嗣後分割增加之79-2、79-3地號土地，
    是否成立借名登記契約？上訴人及其家人就上開土地之購買
    有無共同出資？(二)兩造是否約定79、79-1號土地由被上訴人
    取得所有，79-2、79-3、81-1號土地則由上訴人取得所有？
    (三)被上訴人得否請求上訴人移轉系爭抵價地所有權予被上訴
    人？茲就兩造爭點及本院得心證理由分述如下：
  (一)兩造就新竹縣竹北市○○○段第79、79-1、81-1地號土地及
    嗣後分割增加之79-2、79-3地號土地，是否成立借名登記契
    約？上訴人及其家人就上開土地之購買有無共同出資？
    1.按我國民間有基於特定目的，由當事人僅約定一方將自己
      之財產以他方名義登記，而仍由自己管理、使用、處分，
      他方則允就該財產為出名登記，而為所謂借名登記契約。
      因該等契約當事人之真意，並非使登記名義人管理或處分
      該財產，故並非信託法所規範之「信託」，自無該法之適
      用。又因其成立側重於借名者與出名者間之信任關係，在
      性質上應與委任契約同視，並類推適用民法委任之相關規
      定。次按借名登記契約固非法定要式契約，惟若當事人間
      並未訂立書面契約以保留證據，則借名人僅得就客觀事實
      舉證，例如何人出資、何人使用收益系爭財產並繳納稅捐
      及費用，何人執有該財產之證明文件如所有權狀等，以證
      明其與登記名義人間確有借名登記之合意存在。且登記名
      義人就其僅享所有權之登記，卻任令他人無償用益該財產
      ，並由該他人持有財產證明文件等異於常態之事實，無法
      提出合理可信之說明者，則依民事訴訟法第282條規定，
      即應推定雙方之間有借名登記之合意（詹森林教授著，「
      信託之基本問題」，民事法理與判決研究，第222至223頁
      ，1998年初版參照）。
    2.經查證人即上訴人之叔父莊鑄榮於原審審理時證稱：伊從
      67年間起在被上訴人公司任職，直到公司結束營業。伊知
      道被上訴人之前有出錢購買系爭土地。被上訴人之董事長
      問伊，公司買農地要如何辦過戶，伊說伊的姪子即上訴人
      有自耕農身分，可以用他的名字辦理過戶。伊本人與上訴
      人均未出錢購買農地，亦未約定借用上訴人名義登記之期
      間。而上開土地所有權登記為上訴人所有後，係由伊保管
      土地權狀，因為董事長不管這些事。伊保管土地所有權狀
      到去年，才交給上訴人，因為當時政府說要上訴人本人去
      辦理徵收土地，才把權狀交還給上訴人。土地所有權移轉
      登記給上訴人後，地價稅是被上訴人在繳的，地價稅單是
      寄到被上訴人公司，會影印清單後再由公司開支票去繳地
      價稅。土地所有權移轉登記給上訴人後，被上訴人並沒有
      加以利用，因為鄰居有通行使用，所以不能圍起來做為工
      業用地使用，後來政府就徵收了。而上訴人亦未利用系爭
      土地。被上訴人並未給予上訴人任何對價。伊有跟上訴人
      說土地是被上訴人的，要還給被上訴人。上訴人曾將系爭
      79、79-1地號土地所有權移轉登記給被上訴人，被上訴人
      後來又把土地賣給聯發紡織公司等語，有言詞辯論筆錄可
      稽（見原審卷第172至第173頁反面）。而證人為上訴人之
      叔父，衡諸常情，其證言應屬可信。上訴人雖辯稱證人之
      證言為不實，惟上訴人就此並未舉反證以實其說，自不可
      採。
    3.從而兩造既不爭執系爭土地原為農地，係68年間被上訴人
      向訴外人陳紹深所買受，因上訴人具有自耕農身分而約定
      登記於上訴人所有，並由被上訴人繳納地價稅至95年間止
      ，且其間均由被上訴人之總經理即上訴人之叔父莊鑄榮保
      管土地所有權狀，是據此足證被上訴人係基於特定目的，
      由被上訴人約定將其財產以上訴人名義登記。則依上說明
      ，應認兩造就系爭土地及嗣後分割增加之79-2、79-3地號
      土地，已成立借名登記契約。是被上訴人之主張，即屬有
      據。上訴人雖辯稱上開土地係上訴人及被上訴人家族於68
      年間所合資共同購買，且被上訴人就上開土地並未提出買
      賣契約，亦未說明價金為何云云。惟上開土地係由被上訴
      人出資購買，上訴人並未出資等情，業經證人莊鑄榮於原
      審證稱屬實，有如前述，則上訴人所辯，即不足採。
  (二)兩造是否約定79、79-1號土地由被上訴人取得所有，79-2、
    79-3、81-1號土地則由上訴人取得所有？
    1.經查上訴人雖辯稱：兩造合資購買系爭土地，並約定79、
      79-1號土地由被上訴人取得所有，79-3、81-1號土地則由
      上訴人取得所有云云，惟上訴人就此並未舉證以實其說。
      且證人莊鑄榮於原審審理時已證稱上訴人或其家族並未出
      資購買系爭土地，已如前述。而被上訴人購買系爭土地並
      借用上訴人名義登記後，曾以其中79、79-1地號二筆土地
      為抵押標的，以上訴人為義務人、被上訴人為債務人，設
      定本金最高限額2,000萬元之抵押權予交通銀行（73年11
      月間追加變更為3,500萬元），亦有土地登記簿可稽（見
      原審卷第7至18頁），且為兩造所不爭執。惟若兩造確實
      合資購買系爭土地並約定分別取得所有權，則衡諸常情，
      兩造應約定於上訴人取得系爭79、79-1地號土地所有權時
      ，被上訴人須塗銷就79-2地號土地（由79地號分割而來）
      、79-3地號土地（由79-1地號分割而來）所設定之抵押權
      登記，或為其他詳細約定。然上訴人並未舉證證明兩造間
      就抵押權登記之處理有何約定，顯然與常情有違。是上訴
      人此部分所辯，顯不足採。
    2.又上訴人亦不爭執系爭79-2、79-3、81-1地號三筆土地之
      地價稅，迄至95年為止，均由被上訴人繳納，且該三筆土
      地迄至95年間被辦理徵收之前，其所有權狀均為上訴人之
      叔父莊鑄榮保管，並有95年地價稅課稅土地清單、支票影
      本可稽（見原審卷第25、26頁）。則系爭三筆土地，若係
      上訴人所有，衡情應由上訴人繳納地價稅，並無由被上訴
      人繳納之理，且上訴人即應向被上訴人取回土地所有權狀
      ，豈有長期交由被上訴人之總經理即上訴人之叔父莊鑄榮
      保管之可能。是上訴人所辯，亦屬無據。
  (三)被上訴人得否請求上訴人移轉系爭土地所有權予被上訴人？
    1.按稱借名登記者，謂當事人約定一方將自己之財產以他方
      名義登記，而仍由自己管理、使用、處分，他方允就該財
      產為出名登記之契約，其成立側重於借名者與出名者間之
      信任關係，在性質上應與委任契約同視，倘其內容不違反
      強制、禁止規定或公序良俗者，固應賦予無名契約之法律
      上效力，並類推適用民法委任之相關規定（最高法院98年
      台上字第76號判決要旨參照）。次按當事人之任何一方，
      得隨時終止委任契約，民法第549條第1項定有明文。
    2.經查本件被上訴人既係借用上訴人名義辦理系爭土地之所
      有權登記，性質上屬於借名登記之無名契約。是被上訴人
      主張其以起訴狀繕本於99年6月18日送達上訴人時，作為
      終止借名登記契約之意思表示，即屬合法。從而被上訴人
      主張系爭三筆土地業經新竹縣政府所徵收，而上訴人已領
      回系爭抵價地，則系爭抵價地為系爭土地之代替物，故上
      訴人應將系爭抵價地所有權移轉登記予被上訴人，即屬有
      據。
五、綜上所述，被上訴人請求上訴人將新竹縣竹北市○○段431
    地號，權利範圍全部、面積223.7平方公尺之土地所有權移
    轉登記予被上訴人，為有理由，應予准許。原審判決上訴人
    敗訴，並無違誤。上訴意旨仍執陳詞，求予廢棄改判，為無
    理由，應予駁回上訴。
六、因本件事證已臻明確，兩造其餘主張、陳述及所提之證據，
    經本院審酌後認與判決結果不生影響，爰不逐一論列，併予
    敘明。
七、據上論結，本件上訴為無理由。依民事訴訟法第449條第2項
    、第78條，判決如主文。
中    華    民    國   100    年    11    月    8     日
                  民事第七庭
                      審判長法  官  鄭三源
                            法  官  梁玉芬
                            法  官  邱  琦
正本係照原本作成。
如不服本判決，應於收受送達後20日內向本院提出上訴書狀，其
未表明上訴理由者，應於提出上訴後20日內向本院補提理由書狀
（均須按他造當事人之人數附繕本）上訴時應提出委任律師或具
有律師資格之人之委任狀；委任有律師資格者，另應附具律師資
格證書及釋明委任人與受任人有民事訴訟法第466條之1第1項但
書或第2項（詳附註）所定關係之釋明文書影本。如委任律師提
起上訴者，應一併繳納上訴審裁判費。
中    華    民    國   100    年    11    月    8     日
                            書記官  廖艷莉
附註：
民事訴訟法第466條之1（第1項、第2項）：
對於第二審判決上訴，上訴人應委任律師為訴訟代理人。但上訴
人或其他法定代理人具有律師資格者，不在此限。
上訴人之配偶、三親等內之血親、二親等內之姻親，或上訴人為
法人、中央或地方機關時，其所屬專任人員具有律師資格並經法
院認為適當者，亦得為第三審訴訟代理人。